【裁判字號】    99,上,127
【裁判日期】    991005
【裁判案由】    第三人異議之訴
【裁判全文】
臺灣高等法院高雄分院民事判決           99年度上字第127號
上  訴  人  乙○○
            甲○○
上列二人共同
訴訟代理人  林祺祥律師
被上訴人    高雄市農會
                      設高雄市三民區○○○路77號
法定代理人  丙○○    住高雄市三民區○○○路77號
訴訟代理人  丁○○    住高雄市三民區○○○路77號
上列當事人間請求第三人異議之訴事件，上訴人對於民國99年4
月30日臺灣高雄地方法院99年度訴字第366 號第一審判決提起上
訴，本院於民國99年9月21日言詞辯論終結，判決如下：
    主  文
原判決廢棄。
臺灣高雄地方法院九十五年度執字第八一五九八號清償債務強制
執行事件，就上訴人乙○○在第三人高雄縣立大社國民中學、上
訴人甲○○對第三人北誼興股份有限公司高雄分公司之薪津等所
為之執行命令應予撤銷。
第一、二審訴訟費用由被上訴人負擔。
    事實及理由
一、上訴人起訴主張：被上訴人持原審民國87年度執字第29989
    號債權憑證為執行名義，聲請對伊等之薪資債權等為強制執
    行，並經原審核發95年度執字第81598 號執行命令（扣押及
    移轉債權命令），現仍持續執行中。又該執行名義所載債務
    ，係訴外人即伊等之祖母許林金鸞於民83、84年間邀同伊等
    之父親即訴外人許基為連帶保證人所為之借款。然因伊等幼
    時即因父母感情不睦，而未與許基同住，並由母親扶養長大
    。嗣許基於88年1 月16日死亡時，伊等均不知許基負有此項
    債務，故未為拋棄或限定繼承，且亦未繼承任何遺產，則若
    仍由伊等代負履行系爭保證債務，顯失公平，伊等自得主張
    民法繼承編施行法第1 條之3 第2 項規定，以所得遺產為限
    負清償責任。爰依強制執行法第15條規定，提起本訴，並聲
    明求為將原審95年度執字第81598 號強制執行事件，就上訴
    人乙○○在第三人高雄縣立大社國民中學、上訴人甲○○對
    第三人北誼興股份有限公司高雄分公司之薪津等所為之執行
    命令予以撤銷之判決。
二、被上訴人則以：本件借款人許林金鸞為上訴人之祖母，許基
    則為連帶保證人，上訴人陳稱不知有此債務，有待商榷，且
    本件借款用途為農業加工，用以維持家計生活，上訴人亦間
    接享有利益。又許基與上訴人設籍處所相同，許基死亡後，
    上訴人亦有繼承遺產，故由上訴人履行債務，並無顯失公平
    等語，資為抗辯。
三、原審經審理後，駁回上訴人全部請求。上訴人提起上訴，並
    於本院聲明：(一)原判決廢棄。(二)原審95年度執字第81598 號
    強制執行事件，就上訴人乙○○在第三人高雄縣立大社國民
    中學、上訴人甲○○對第三人北誼興股份有限公司高雄分公
    司之薪津等所為之執行命令應予撤銷。(三)第一、二審訴訟費
    用由被上訴人負擔。被上訴人則聲明：(一)上訴駁回。(二)第二
    審訴訟費用由上訴人負擔。
四、兩造爭執及不爭執事項：
  (一)不爭執部分：
  1.被上訴人持原審民國87年度執字第29989號債權憑證為執行
    名義，聲請對上訴人之薪資債權等為強制執行，並經原審核
    發95年度執字第81598 號執行命令，扣押乙○○、甲○○分
    別任職高雄縣立大社國民中學、北誼興業股份有限公司高雄
    分公司之薪資債權，嗣並核發移轉債權命令。其中乙○○部
    分至99年9 月止已執行新台幣（下同）169,476 元，甲○○
    部分至99年7 月止已執行391,053 元。
  2.上開執行名義所載債務，係上訴人之祖母許林金鸞於民83、
    84年間邀同上訴人之父親許基為連帶保證人所為之借款。
  3.許基於88年1 月16日死亡，上訴人為其為繼承人，且未於法
    定期間內聲明拋棄或限定繼承。
  4.被上訴人曾聲請拍賣許基所遺之財產即坐落高雄縣大社鄉○
    ○段1122地號等3 筆土地，但因屬應有部分致無人應買。
  (二)爭執部分：由上訴人繼續履行系爭保證債務是否有顯失公平
    之情事。
五、由上訴人繼續履行系爭保證債務是否有顯失公平之情事部分
    ：
  (一)按繼承在民法繼承編中華民國98年5 月22日修正施行前開始
    ，繼承人對於繼承開始以前已發生代負履行責任之保證契約
    債務，由其繼續履行債務顯失公平者，以所得遺產為限，負
    清償責任。為98年6 月10修正公布之繼承編施行法第1 條之
    3 第2 項所明定。本件被上訴人據以聲請強制執行之執行名
    義即原審87年度執字第29989 號債權憑證（即原審85年度促
    字第1679、32092 號確定支付命令），其所載之債權內容為
    許林金鸞於民83、84年間邀同上訴人之父親許基為連帶保證
    人所為之借款，有該借款資料在卷可稽，並為兩造所不爭執
    （見原審卷第7 ～9 、35頁），而許基係於88年1 月16日死
    亡（見原審卷第10頁）。則本件上訴人所繼承者應屬保證債
    務，並係於98年5 月22日修正施行前所繼承，依上開條文規
    定，若由上訴人繼續履行債務顯失公平者，自得以所得遺產
    為限，負清償責任。
  (二)經查，上開繼承編施行法之規定，係因民法繼承編於98 年6
    月10日修正公布後，將原採繼承人應概括繼承被繼承人財產
    上之一切權利義務之規定，改採限定繼承之規定，亦即增列
    民法第1148條第2 項「繼承人對於被繼承人之債務，以因繼
    承所得遺產為限，負清償責任。」之規定，則自該次修正公
    布後，就繼承之規定，已採用繼承人就被繼承人債務之清償
    責任，僅以繼承所得遺產為限，而不需以自有財產為清償。
    但為兼顧修法前後因適用範圍所衍生不合理之問題，乃於繼
    承編施行法為適用範圍之調整，並增訂上開調整之規定。此
    從該條項立法理由提及「鑑於社會上時有繼承人因不知法律
    而未於法定期間內辦理限定繼承或拋棄繼承，以致背負繼承
    債務，影響其生計，為解決此種不合理之現象，爰增訂第2
    項規定，明定繼承人原則上依第1 項規定承受被繼承人財產
    上之一切權利、義務，惟對於被繼承人之債務，僅須以因繼
    承所得遺產為限，負清償責任，以避免繼承人因概括承受被
    繼承人之生前債務而桎梏終生。」等語，可得佐證。就此而
    言，上開繼承編施行法之規定，在立法當時，既有將限定繼
    承之利益，在一定條件下回溯適用之考量，自得採為司法裁
    判時斟酌之依據，以兼顧立法之目的，並維當事人間權利義
    務之衡平。
  (三)依上開條文規定，繼承人享有限定繼承之要件，為(1)繼承人
    所繼承之債務為保證債務。(2)若由繼承人繼續履行債務顯失
    公平者。經查：
  (1)本件上訴人所繼承之債務為保證債務，為兩造所不爭執，已
    如前述，故已符合上開第(1)之要件。
  (2)就若由繼承人繼續履行債務顯失公平之第(2)要件部分，本院
    認由繼承人繼續履行是否顯失公平，應就債務之性質及使用
    情形為斟酌。若繼承人曾享有該借款之相對利益，則由其承
    擔此債務，尚屬合理，若其並未曾享有此債務之利益，則由
    其以自有財產承擔，即難謂為公平。又本件借款係由許林金
    鶯為借款人，許基僅為連帶保證人，此為被上訴人所自陳，
    則並無任何證據資料顯示許基有使用該款項，自亦無從認定
    上訴人有因該款項而受有利益。而上訴人於繼承後，雖因許
    基遺有坐落高雄縣大社鄉○○段1122地號等3 筆土地（見原
    審卷第37頁），但上訴人並不知情，且係因被上訴人欲就上
    開土地聲請強制執行，而代為辦理繼承登記，亦有財政部台
    灣省南區國稅局高雄縣分局檢送之申報資料在卷可稽（見原
    審卷第47～56頁），並為被上訴人所自承（見本院卷第68頁
    ）。又上開許基所遺留之財產，亦經被上訴人聲請強制執行
    ，僅因係持分而無人應買，此為被上訴人所不否認，可見上
    訴人並無因而享有任何遺產之利益（被上訴人仍得隨時聲請
    強制執行），相較於若仍應以其自有財產清償之情形，其不
    合理甚為明顯，故上訴人所稱符合此要件，應屬可採。至被
    上訴人雖以上訴人與許基設籍地址相同，且借款用途與家計
    週轉有關，上訴人應知悉此項債務等語。但許基因與上訴人
    之母許林汝感情不睦而於71年間即離家，並未與上訴人同
    住，業經許林汝於本院審理中證述屬實（見本院卷第44頁
    ），此項證言與許基之戶籍於85年7 月間前係設於高雄市新
    興區○○○路33號相符，應可採信。而許基之戶籍嗣後雖曾
    與上訴人設籍同處即大社鄉○○路293 號，但時間不長（許
    基設籍期間為85年7 月至88年1 月），且上訴人乙○○於86
    年3 月10日即遷出該址，甲○○亦於87年10月27日遷出該址
    ，以上訴人當時之年齡（乙○○為61年次，甲○○為66年次
    ），均難認知悉許基有當連帶保證人之情事，況是否得享有
    限定繼承之利益，依上開條文規定，係以繼續履行是否顯失
    公平為要件，並非以是否知悉該債務存在為要件（此與繼承
    編施行法第1 條之3 第4 項規定不同），故被上訴人上開主
    張，應與上訴人得否享有此項利益無涉，自不足採為上訴人
    不利之論據。
六、本件被上訴人對上訴人聲請強制執行之標的，係上訴人之薪
    資債權，業經本院依職權調取上開執行卷查明屬實，則該遭
    執行之財產屬上訴人之自有財產而非遺產，甚為明確，上訴
    人請求撤銷此部分執行程序，即屬有據，應予准許。
七、綜上所述，上訴人主張其符合民法繼承編施行法第第1 條之
    3 第2 項之規定部分，應可採信。被上訴人抗辯並不符合該
    條項要件，並不足採。從而，上訴人本於上開條項規定，認
    被上訴人不得就此財產聲請強制執行，而請求撤銷原審95年
    度執字第81598 號強制執行事件就上訴人之薪資債權等所為
    之執行程序，即屬有據，應予准許。原審為上訴人敗訴之判
    決，尚有未洽。上訴意旨指摘原判決不當，求予廢棄改判，
    為有理由。爰由本院予以廢棄，並改判如主文第2 項所示。
八、據上論結：本件上訴為有理由，依民事訴訟法第450 條、第
    78條，判決如主文。
中    華    民    國    99    年    10    月    5     日
                            民事第一庭
                                審判長法官  黃金石
                                法      官  林健彥
                                法      官  林紀元
以上正本證明與原本無異。
如對本判決上訴，須於判決送達後20日內向本院提出上訴狀，其
未表明上訴理由者，應於上訴後20日內向本院提出上訴理由書（
均須按他造當事人之人數附繕本）。上訴時應提出委任律師或具
有律師資格之人之委任狀，並依附註條文規定辦理。如委任律師
提起上訴者，應一併繳納上訴審裁判費。
中    華    民    國    99    年    10    月    5     日
                                書  記  官  吳華榮
附註：
民事訴訟法第466 條之1 ：
對於第二審判決上訴，上訴人應委任律師為訴訟代理人，但上訴
人或其法定代理人具有律師資格者，不在此限。
上訴人之配偶、三親等內之血親、二親等內之姻親，或上訴人為
法人、中央或地方機關時，其所屬專任人員具有律師資格並經法
院認適當者，亦得為第三審訴訟代理人。
第1 項但書及第2 項情形，應於提起上訴或委任時釋明之。

司法院資訊處製作；財團法人民間司法改革基金會備份。
